【裁判字號】    89,判,1977
【裁判日期】    890616
【裁判案由】    營業稅
【裁判全文】
行  政  法  院  判  決                          八十九年度判字第一九七七號
    原      告  上有限公司
    代  表  人  甲○○
    被      告  臺北市稅捐稽徵處
右當事人間因營業稅事件，原告不服財政部中華民國八十八年六月二十一日台財訴第
000000000號再訴願決定，提起行政訴訟，本院判決如左︰
    主      文
原告之訴駁回。
    事      實
緣原告於民國（下同）八十六年十一月間申報營業稅時，已就上期取得之進項憑證申
報扣抵銷項稅額，惟就同年十月一日進貨退出或折讓，計金額新台幣（下同）四六五
、四一七元，稅額二三、二七一元部分，未於發生之當期申報並扣減進項稅額。案經
被告所屬中北分處查獲，依法審理核定原告逃漏營業稅，除應補徵所漏營業稅額二三
、二七一元（原告已於八十七年三月十一日繳納），並按所漏稅額處一倍罰鍰二三、
二○○元（計至百元止）。原告不服，申請復查，未獲變更，循序提起訴願、再訴願
，遞遭決定駁回，遂提起行政訴訟。茲摘兩造訴辯意旨如左：
原告起訴意旨略謂︰一、原告於八十六年十一月間申報營業稅時，漏報由東昇清潔工
程有限公司（以下簡稱東昇公司）所開出之折讓證明單，故於八十七年三月十日發文
由專人親送被告更正，並自動補繳百分之五營業稅及逾期利息，原告絕未逃漏任何稅
捐。被告既認原告違反營業稅法第五十一條第五款「虛報進項稅額」，則依財政部八
十年八月十六日台財稅第八○一二五三五九八號函釋（有關稅捐稽徵法第四十八條之
一所稱進行調查之作業步驟及基準日之認定原則），應以發函通知營業人，限期提供
帳簿憑證等相關資料，接受調查，以確認涉嫌違章事實，並以函查日（即發文日）為
調查基準日，是本件被告經辦人員調卷或調閱相關資料之日八十七年三月十一日為調
查基準日。被告竟以異常查核資料之調查基準日應為八十七年二月二十五日，原告遲
至八十七年三月十一日始行補報補繳所漏稅款，自無稅捐稽徵法第四十八條之一免罰
規定之適用為由，而以漏稅裁罰，嚴重違反營業稅法及稅捐稽徵法立法之意旨。二、
鈞院八十五年判字第一○五二號判決中指出，按照司法院釋字第二七五號解釋文的意
旨，稅捐稽徵機關對納稅義務人課處行為罰，須以納稅義務人本身有過失為前提。本
件原告除已於查獲前補稅外，其行為亦未對政府稅收產生損害，依稅捐稽徵法第四十
八條之一第一項第二款，原告之處罰應一律免除。三、依營業稅法第五十一條第五款
之規定，及司法院釋字第三三七號之解釋：「營業稅法第五十一條第五款規定，納稅
義務人虛報進項稅額者，除追繳稅款外，按所漏稅額處五倍至二十倍罰鍰，並得停止
其營業。依此規定意旨，自應以納稅義務人有虛報進項稅額，並因而逃漏稅款者，始
得據以追繳稅款及處罰。財政部中華民國七十六年五月六日台財稅字第七六三七三七
六號函，對於有進貨事實之營業人，不論其是否有虛報進項稅額，並因而逃漏稅款，
概依首開條款處罰，其與該條款意旨不符部分，有違憲法保障人民權利之本旨，應不
在援用。至首開法條所定處罰標準，尚未逾越立法裁量範圍，與憲法並無牴觸。」本
件原告僅因行政疏失，未就已申報扣抵銷項稅額之進項憑證退出或折讓後，於發生之
當期申報並扣減進項稅額，其疏失行為之目的，既非為逃漏稅款，其行為亦未虛報進
項稅額，被告卻依營業稅法第五十一條第五款漏稅裁罰，實有違司法院釋字第三三七
號解釋意旨。四、原告八十六年九月及十月當期其進項稅額為四、四○九、八四四元
，其疏失未於當期申報並扣減進項稅額依處分書記載為二三、二七一元，其比率僅為
百分之零點五，原告雖非為使用媒體申報之營業人，但論其情節實應同樣依財政部稅
務違章案件減免處罰標準第十條之規定，免於處罰，以維法律之前人人平等之原則。
綜上所述，稅法之制定，不以處罰人民為目的，納稅義務人其行為以逃漏稅款為目的
，依法應予處罰，但論原告行為僅為疏失，且事後亦已自動補繳稅款，被告卻以內部
文件號稱早已知道及早已調查，論其動機實令人髮指，論其行為，實難為人民楷模，
故懇請鈞院撤銷一再訴願決定、原處分（復查決定）等語。
被告答辯意旨略謂︰一、原告違章事實，有財政部財稅資料中心產出之八十六年九－
十月營業人進銷項憑證交查異常查核清單乙頁附卷可稽，其違章事證明確，洵堪認定
，且為原告所不否認。二、本件係屬進貨退出或折讓證明單未申報扣減進項稅額案件
，依財政部八十年八月十六日台財稅第八○一二五三五九八號函釋規定，應以經辦人
員調卷或調閱相關資料之日期為調查基準日，是被告中北分處查核案交查異常查核資
料之調查基準日應為八十七年二月二十五日，此有該分處簽收填報「營業人涉嫌逃漏
稅交查資料簽收暨進行調查報告單」附卷足憑，惟原告卻遲至八十七年三月十一日始
向該分處補報補繳，自無稅捐稽徵法第四十八條之一免罰規定之適用。且原告未依營
業稅法第十五條規定，於系爭進貨退出或折讓發生時，於當期進項稅額中扣減之，應
注意而未注意，難謂無過失，依司法院釋字第二七五號解釋意旨，自應處罰。從而，
原罰鍰處分按原告所漏稅額科處一倍罰鍰，於法並無不合，一再訴願決定遞予維持，
亦無違誤，請判決駁回原告之訴等語。
    理      由
一、按「營業人當期銷項稅額，扣減進項稅額後之餘額，為當期應納或溢付營業稅額
。營業人因銷貨退回或折讓而退還買受人之營業稅額，應於發生銷貨退回或折讓之當
期銷項稅額中扣減之。營業人因進貨退出或折讓而收回之營業稅額，應於發生進貨退
出或折讓之當期進項稅額中扣減之。進項稅額，指營業人購買貨物或勞務時，依規定
支付之營業稅額。」、「營業人除本法另有規定外，不論有無銷售額，應以每二月為
一期，於次期開始十五日內，填具規定格式之申報書，檢附退抵稅款及其他有關文件
，向主管稽徵機關申報銷售額、應納或溢付營業稅額。其有應納營業稅額者，應先向
公庫繳納後，檢同繳納收據一併申報。」、「納稅義務人，有左列情形之一者，除追
繳稅款外，按所漏稅額處一倍至十倍罰鍰，並得停止其營業：．．五虛報進項稅額者
。」營業稅法第十五條、第三十五條第一項、第五十一條第五款分別定有明文。又按
「納稅義務人自動向稅捐稽徵機關補報並補繳所漏稅款者，凡屬未經檢舉、未經稽徵
機關或財政部指定之調查人員進行調查之案件，左列之處罰一律免除；其涉及刑事責
任者，並得免除其刑：．．二各稅法所定關於逃漏稅之處罰。」稅捐稽徵法第四十八
條之一第一項第二款亦有明文。另財政部八十一年七月二十二日台稅二發字第八一○
八○四五三一號函釋：「．．四涉嫌漏稅之營業人，應以在調查基準日之前，自動補
報並補繳所漏稅款者，始有稅捐稽徵法第四十八條之一補稅免罰規定之適用。」、財
政部八十年八月十六日台財稅字第八○一二五三五九八號函釋：「有關營業稅進銷項
憑證資料顯示不同之案件，進貨退出或折讓證明單未申報扣減進項稅額者，經調卷或
調閱相關資料，即可查核確認營業人涉嫌違章事實，經辦人員應於簽收當日填報『營
業人涉嫌逃漏稅交查資料簽收暨進行調查報告單』，並以調卷或調閱相關資料之日期
為調查基準日。」本件原告於八十六年十一月間申報營業稅時，已就上期取得之進項
憑證申報扣抵銷項稅額，惟就同年十月一日進貨退出或折讓，計金額四六五、四一七
元，稅額二三、二七一元部分，未於發生之當期申報並扣減進項稅額，財政部財稅資
料中心於八十七年二月十五日製作原告八十六年九至十月份營業人進銷項憑證交查異
常查核清單交查，被告所屬中北分處經辦人員於八十七年二月二十五日簽收當日填報
營業人涉嫌逃漏稅交查資料簽收暨進行調查報告單查獲，該分處於八十七年三月十一
日以北市稽中北創甲字第九○七九○三號函請原告於文到三日內攜帶公司、負責人印
章及有關資料至該分處洽辦，而原告於八十七年三月十一日補報補繳所漏稅款之事實
，有財政部財稅資料中心八十七年二月十五日製作之原告八十六年九至十月份營業人
進銷項憑證交查異常查核清單、被告所屬中北分處經辦人員於八十七年二月二十五日
簽收當日填報之營業人涉嫌逃漏稅交查資料簽收暨進行調查報告單、該分處八十七年
三月十一日北市稽中北創甲字第九○七九○三號函、原告於八十七年三月十一日補報
（八十六年十月）之台北市營業人銷售額與稅額申報書、補繳（八十六年十月）之台
北市稅捐稽徵處營業稅繳款書各乙紙附於原處分卷可稽，原告違章事證明確，洵堪認
定。原告起訴主張：被告既認原告違反營業稅法第五十一條第五款「虛報進項稅額」
，則依財政部八十年八月十六日台財稅第八○一二五三五九八號函釋（有關稅捐稽徵
法第四十八條之一所稱進行調查之作業步驟及基準日之認定原則），應以發函通知營
業人，限期提供帳簿憑證等相關資料，接受調查，以確認涉嫌違章事實，並以函查日
（即發文日）為調查基準日，是本件被告經辦人員調卷或調閱相關資料之日八十七年
三月十一日為調查基準日。被告竟以異常查核資料之調查基準日應為八十七年二月二
十五日，原告遲至八十七年三月十一日始行補報補繳所漏稅款，自無稅捐稽徵法第四
十八條之一免罰規定之適用為由，而以漏稅裁罰，嚴重違反營業稅法及稅捐稽徵法立
法之意旨云云。惟查，本件係屬進貨退出或折讓證明單未申報扣減進項稅額案件，依
首揭財政部八十年八月十六日台財稅第八○一二五三五九八號函釋，應以經辦人員調
卷或調閱相關資料之日期為調查基準日，即被告所屬中北分處查核案交查異常查核資
料之調查基準日應為該分處經辦人員簽收填報「營業人涉嫌逃漏稅交查資料簽收暨進
行調查報告單」之日，亦即八十七年二月二十五日為調查基準日，惟原告卻遲至八十
七年三月十一日始向該分處補報補繳，自無稅捐稽徵法第四十八條之一免罰規定之適
用。原告上開主張，核無足採。原告又主張：鈞院八十五年判字第一○五二號判決中
指出，按照司法院釋字第二七五號解釋文的意旨，稅捐稽徵機關對納稅義務人課處行
為罰，須以納稅義務人本身有過失為前提。本件原告除已於查獲前補稅外，其行為亦
未對政府稅收產生損害，依稅捐稽徵法第四十八條之一第一項第二款，原告之處罰應
一律免除云云。然查原告既未依首揭營業稅法第十五條規定，於系爭進貨退出或折讓
發生時，於當期進項稅額中扣減之，應注意而未注意，難謂無過失，依司法院釋字第
二七五號解釋意旨，自應處罰。原告上開主張，委無可採。原告另主張：原告僅因一
時疏失，未就已申報扣抵銷項稅額之進項憑證退出或折讓後，於發生之當期申報並扣
減進項稅額，其疏失行為之目的，既非為逃漏稅款，其行為亦未虛報進項稅額，被告
卻依營業稅法第五十一條第五款漏稅裁罰，實有違司法院釋字第三三七號解釋意旨云
云。惟查原告既未就已申報扣抵銷項稅額之進項憑證退出或折讓後，於發生之當期申
報並扣減進項稅額，其行為即為虛報進項稅額，且有過失，並因而逃漏稅款，則依司
法院釋字第三三七號解釋意旨，自得依營業稅法第五十一條第五款規定追繳稅款及處
罰。原告上開主張，不足採信。此外原告主張：原告八十六年九月及十月當期其進項
稅額為四、四○九、八四四元，其疏失未於當期申報並扣繳進項稅額依處分書記載為
二三、二七一元，其比率僅為百分之零點五，原告雖非為使用媒體申報之營業人，但
論其情節實應同樣依財政部稅務違章案件減免處罰標準第十條之規定，免於處罰，以
維法律之前人人平等之原則云云。然依行為時稅務違章案件減免處罰標準第十條第一
項第一款規定：「依營業稅法第五十一條規定應處罰鍰案件，有左列情事之一者，情
節輕微，減輕或免予處罰。一  使用媒體申報之營業人，因登錄錯誤，其多報之進項
稅額占該期全部進項稅額之比率及少報之銷項稅額占該期全部銷項稅額之比率，均在
百分之五以下者，免予處罰。」既明定僅適用於使用媒體申報之營業人，且其多報之
進項稅額占該期全部進項稅額之比率及少報之銷項稅額占該期全部銷項稅額之比率，
均在百分之五以下，係因登錄錯誤所致，本件原告既非使用媒體申報之營業人，且其
虛報進項稅額非因登錄錯誤所致，自難援引上開行為時稅務違章案件減免處罰標準第
十條第一項第一款規定，免予處罰，此亦與平等原則無涉。原告上開主張，難以採信
。綜上所述，本件原處分（復查決定）核無違誤，一再訴願決定遞予維持，亦無不合
，原告猶執前詞，聲明撤銷，並無理由，應予駁回。
據上論結，本件原告之訴為無理由，爰依行政訴訟法第二十六條後段，判決如主文。
中    華    民    國     八十九      年      六      月      十六       日
                    行 政 法 院 第 五 庭
                                審 判 長 評  事      廖  政  雄
                                         評  事      趙  永  康
                                         評  事      沈  水  元
                                         評  事      林  清  祥
                                         評  事      姜  仁  脩
右  正  本  證  明  與  原  本  無  異
                                         法院書記官  張  惠  美
中    華    民    國     八十九      年      六      月      十六       日


司法院資訊處製作；財團法人民間司法改革基金會備份。
